臺灣高等法院刑事判決　　　　　　 95年度上更(一)字第873號
上　訴　人
即　被　告　甲○○
選任辯護人　劉陽明律師
　　　　　　陳璧秋律師
上列上訴人因偽造貨幣案件，不服臺灣臺北地方法院91年度訴字
第1313號，中華民國92年 9月22日第一審判決（起訴案號：臺灣
臺北地方法院檢察署90年度偵字第 24194號），提起上訴，經判
決後，由最高法院發回更審，本院判決如下：
    主  文
原判決撤銷。
甲○○共同連續意圖供行使之用，而偽造幣券，處有期徒刑伍年
陸月。扣案偽造新版面額新台幣壹仟元之通用紙幣捌拾貳張、新
版面額新台幣伍佰元之通用紙幣肆拾張、奇昱牌七三七ＧＬＸ型
燙金機壹台及燙金箔紙捌張均沒收之。
    事  實
一、甲○○與綽號「小耀」真實姓名年籍不詳之成年男子間共同
    意圖供行使之用，並基於概括犯意，自民國九十年六月中旬
    某日起至九十年九月六日止，在臺北市中山區○○○路○段
    六十六號六樓之二十租處內，由綽號「小耀」提供所有之奇
    昱牌七三七ＧＬＸ型燙金機一台及燙金箔紙等物品，再由甲
    ○○使用該燙金機、燙金箔紙於偽造之中華民國國幣即新版
    面額新台幣（下同）一千元及五百元之通用紙幣上，連續多
    次製作防偽線，據以偽造通用之紙幣。嗣於九十年九月九日
    十五時二十分許，因房東徐琳前往察看房屋時，發現屋內有
    偽造紙幣及器具，乃報警處理。迨至九十年九月十日零時三
    十分許，甲○○前去該屋整理物品之際，為警據報當場查獲
    ，並扣得甲○○偽造之新版面額一千元通用紙幣八十二張、
    面額五百元之通用紙幣四十張、綽號「小耀」之人所有供偽
    造用之奇昱牌七三七ＧＬＸ型燙金機一台及燙金箔紙八張等
    物。
二、案經臺北市政府警察局中山分局報請臺灣臺北地方法院檢察
    署檢察官偵查起訴。
    理  由
一、按九十二年一月十四日修正通過之刑事訴訟法施行前，已繫
    屬於各級法院之案件，其以後之訴訟程序，應依修正刑事訴
    訟法終結之。但修正刑事訴訟法施行前已依法定程序進行之
    訴訟程序，其效力不受影響，刑事訴訟法施行法第七條之三
    定有明文。本件共同被告許立麒（業經檢察官為不起訴處分
    確定）於偵查中所供，係於九十二年一月十四日修正通過之
    刑事訴訟法施行前，已依法定程序進行之訴訟程序，其效力
    不受影響。再依大法官會議釋字第五八二號解釋意旨，共同
    被告於被告案件中係屬證人，法院應踐行人證之法定調查程
    序，始具有證據能力；而共同被告於被告案件中之警詢、偵
    查中陳述，因被告無從為詰問，而有礙被告之對質詰問權，
    應無證據能力。再法院就被告之案件對其他共同被告或與被
    告有共犯關係之人調查，均應依人證之調查程序傳喚該共同
    被告或共犯到場，命其立於證人之地位而為陳述，並通知被
    告，使被告有與之對質及詰問其現在與先前陳述之瑕疵的機
    會，以確保其對質詰問權，並藉以發現實體真實（最高法院
    九十四年度臺上字第一七七六號判決意旨參照）。惟共同被
    告許立麒於原審及本院歷次審理期間，經多次傳喚，均未到
    庭，有原審及本院送達證書在卷為憑。而被告及辯護人於本
    院本審審理時業已捨棄傳訊許立麒，並就許立麒偵查筆錄之
    證據能力不爭執，則共同被告許立麒之偵查筆錄自有證據能
    力。
二、訊據上訴人即被告甲○○坦承於九十年九月十日零時三十分
    許，前去臺北市中山區○○○路○段六十六號六樓之二十租
    處內時，為警查獲，並於屋內扣得偽造新版面額一千元之通
    用紙幣八十二張、面額五百元之通用紙幣四十張，及綽號「
    小耀」所有之奇昱牌七三七ＧＬＸ型燙金機一台、燙金箔紙
    八張等物，然矢口否認有偽造幣券犯行，辯稱：上開器具係
    由綽號「小耀」之人所擺放；而於九十年七月二日已經搬離
    該處，燙金箔紙上指紋是於整理時所留下，且案發當時係應
    房東要求前去整理物品等語。
三、經查：
（一）扣案新版新台幣一千元紙幣八十二張及五百元紙幣四十張
      ，經中央銀行印製廠鑑定結果認：該等偽鈔均以彩色雷射
      輸出方式（含彩色影印）仿印，無隱藏字及凹版印紋凸起
      來效果；紙質與真鈔不同，部分水印以彩色雷射輸出方式
      （含彩色影印）仿製；安全線以燙印紫色箔膜（含面額數
      字）方式仿鈔券正面五段裸露部分，無折光變色反應；正
      面左下角之面額數字，無折光變色效果，均屬偽造，有中
      央銀行發行局九十年十月二十五日（九０）台央發字第０
      三００五四０三三號函在卷可稽（見偵查卷第十五頁）。
      又扣案偽造之新版面額五百元紙幣，五格燙金防偽線邊緣
      型態及上所壓印之「５００」字跡相對位置、順序、特徵
      與扣案燙金箔紙上壓印空格型態及所打印之「５００」字
      跡相對位置、順序、特徵等相吻合，認係源自同一模組所
      打印造成，亦有內政部警政署刑事警察局九十二年八月二
      十七日刑鑑字第０九二０一０三四０三號鑑驗通知書附卷
      為憑，足見扣案之紙幣均屬偽造；燙金箔紙則為印製偽鈔
      上防偽線所用之物。另扣案之機具係奇昱牌七三七ＧＬＸ
      型燙金機，主要功能為燙金所用，可產生類似鈔票上防偽
      線之印格，業經證人即奇昱機械工業股份有限公司人員陳
      萬壹於原審結證在卷（見原審卷第一八三頁），並有機械
      型錄一份在卷可憑。證人即現場處理員警楊志清於原審結
      稱：在現場的地上及機器上都有看到鋁帶（燙金箔紙）等
      語（見原審卷第九八頁）；證人即現場採證員警鐘憲祥於
      原審亦結稱：當時到現場時，機器很大台，有點生鏽，機
      器上有鋁帶（燙金箔紙）放在機器上等語（見原審卷第一
      二八頁），並有證人楊志清查獲時拍攝之照片可證，足證
      扣案之奇昱牌七三七ＧＬＸ型燙金機一台亦屬印製扣案偽
      鈔上防偽線所用之物。
（二）扣案燙金箔紙上所採得指紋，經送內政部警政署刑事警察
      局鑑定結果，其中有部分指紋與被告指紋相符，有該局九
      十一年十一月二十九日（九十）刑紋字第二０八六九六號
      鑑驗通知書在卷可考。雖被告辯稱指紋係於整理燙金箔紙
      成綑時所留下。然依卷附刑案現場照片上顯示被告所有指
      紋位置觀之，被告指紋均係位於燙金箔紙上壓印空格旁，
      已見被告指紋並非單純整理所留存。況證人鐘憲祥於原審
      結稱：扣案之燙金箔紙於查獲時已安裝於扣案機具上，益
      見被告係將燙金箔紙安裝於扣案之機具無疑。
（三）上開房屋，原係許立騏於九十年一月初，以每月八千五百
      元向徐琳承租，約定租期為半年。九十年四月間，許立騏
      搬離該處，將該屋交由被告居住，但未告知徐琳，迨徐琳
      前去收租時，始知其事，因許立騏未支付租金，徐琳乃要
      被告繳交，被告因而曾繳納二個月租金等情，業據共同被
      告許立騏及證人徐琳供證明確。則該屋原始承租人雖為許
      立騏，然許立麒於九十年四月間即已搬走，並由被告搬入
      ，同時繳付房租，顯見該屋於九十年四月後確由被告居住
      使用。雖被告於偵查中供稱：小耀是許立騏同意搬入，小
      耀有在手臂刺青，可能姓黃，未到警局作筆錄等語（見偵
      查卷第六八頁正面）；證人徐琳亦於原審結稱：我不知道
      另外的兩個男生的名字，只有看到有壹個人身上有刺青，
      另外有一個面貌很清秀的人，我問他，他告訴我說他姓黃
      。不記得有打電話或寫信請被告去整理房間等語（見原審
      卷第七六、七八頁）。然證人徐琳於同日亦結稱：被告何
      時搬走，我不知道，但是後來有兩個男人在裡面，因為後
      來他房租沒有繳，我去敲門時才知道有兩個男人住在裡面
      。我跟他們說你們為什麼住在裡面，他說是被告讓給他們
      住，房租找被告要，他們沒有說被告已經搬走了等語（見
      原審卷第七二、七三頁）。足見上開房屋縱有其他男子進
      入居住，亦係被告同意而搬入；且許立騏搬出後，係由被
      告負責繳交房租，依常情判斷，倘被告業於九十二年七月
      二日搬出，自無不通知房東徐琳，致須繼續負擔房租之理
      ？尤以被告並未告知徐琳業已搬出，並欲終止租約，徐琳
      豈會通知被告整理房屋？足見被告辯稱自九十年七月二日
      後即搬走該屋，案發當日係經房東徐琳通知，始前去整理
      房屋，均非屬實。
（四）被告於警詢供稱：「印刷機」係許立騏於六月中旬放進去
      的等語。及至偵查中改稱：九十年六月中旬外出回來後，
      就看到那部機器，七月二日我搬離該處前之七月一日，有
      一自稱「小耀」之人說許立騏要讓他住，並說機器是他們
      工廠的等語。被告就扣案機器係何人搬進房內之單純事實
      ，竟然先後所供不一，已見所供不實。而許立騏早於九十
      年四月間搬離該屋，並由被告續繳房租居住使用，業經查
      明如前。且許立騏於偵查中供稱：九十年一月至四月間我
      就搬出去住，換甲○○進去住，因甲○○是朋友蔡鎮洲的
      朋友，我不想跟他交往太深，當時他沒地方住，蔡鎮洲請
      我讓給他住，所以我搬出去住，就沒有再回去，租約是到
      七月，後來的房租是甲○○繳的。我不知道房間裡有偽造
      的貨幣及印刷機，也沒聽過小耀，不知道這個人等語（見
      偵查卷第三一頁背面、第三二頁正面）。顯見綽號小耀之
      人將扣案機具搬進該屋時，係經被告同意為之。況證人徐
      琳於原審證稱：被告於案發後某日曾打電話詢問扣案機器
      之去處等語（見原審卷第七三頁），被告亦坦承撥打該通
      電話。雖被告於本院前審辯稱：係因房間內電視機歸屬問
      題而撥打電話，然若被告業已搬離該處，並與搬進機具之
      小耀素不相識，亦不知屋內放置偽造偽鈔器具，警員復未
      查扣電視，被告竟於凌晨時分前往整理衣物，並於案發後
      向房東徐琳詢間扣案器具之去處，益見扣案機具係被告與
      小耀之人共同搬入用以偽造扣案紙幣至灼。
（五）上開該屋雖為許立騏承租，然許立麒於九十年四月前即已
      搬走，並由被告搬進使用，已如前述。被告自承綽號小耀
      之人係於使用上開處所期間內入住，顯見綽號小耀之人係
      由被告同意搬入上開處所。又被告供稱上開燙金機係由綽
      號小耀之人於使用房屋期間內所擺放，且於擺放之際並未
      看到偽鈔。而本件扣案偽造之新版面額一千元通用紙幣八
      十二張及新版面額五百元之通用紙幣四十張係於九十年九
      月九日所查獲，參以被告於警詢供稱：係於九十年九月六
      日在上開處所內最後一次見到小耀之人等語。足見扣案偽
      造幣券應係於九十年六月中旬某日起至九十年九月六日間
      所偽造。查扣案燙金機及燙金箔紙雖係小耀之人所有，並
      供印製扣案偽鈔上防偽線所用之物；然小耀之人係經被告
      同意將扣案機具等搬入上開處所，用以偽造紙幣，且扣案
      燙金箔紙上亦留有被告指紋，顯見被告與綽號小耀之人間
      ，就本件偽造幣券犯行，有犯意聯絡及行為分擔。
（六）扣案之燙金箔紙上所採得指紋，經送內政部警政署刑事警
      察局鑑定結果，其中有部分指紋與被告指紋相符，已如前
      述。雖經本院前審函詢刑事警察局結果，「因遺留指紋者
      之因素，如體質、汗液分泌情形、疾病、藥物刺激等；留
      存時接觸面之因素，如遺留物體之表面特性、污染情形、
      接觸時之施力等；留存後之因素，如置放或保存之空間、
      溫度、濕度、通風、光線狀況等，指紋留存之時間，目前
      尚難精確認定」，固無從依指紋認定被告係於何時所留；
      且扣案之偽造五百元紙幣四十張、千元紙幣八十二張上亦
      無被告指紋。然被告供稱扣案之燙金箔紙係於九十年六月
      中旬由小耀之人所放置，被告指紋自係於九十年六月中旬
      至案發當日期間所留。而被告與小耀之人共同偽造扣案紙
      幣，未必參與每一階段之偽造過程，依卷內事證所示，被
      告已有提供場所，安裝偽造幣券所用器具之構成要件行為
      ，當已構成共同正犯。事證明確，被告犯行堪以認定。
（七）卷內供被告與小耀之人製作防偽線之偽鈔，雖無證據證明
      係被告等所偽造，惟被告等既於偽鈔上製作防偽線，據以
      偽造幣券，自已構成偽造幣券之犯行，該等偽鈔無論被告
      如何取得，或係於他處偽造，均無解於被告有本件犯行，
      併此敘明。
四、按妨害國幣懲治條例所稱國幣，係指中華民國境內，由中央
    政府或其授權機構所發行之紙幣或硬幣，妨害國幣懲治條例
    第一條第一項定有明文。再中央銀行依中央銀行法第十三條
    第一項規定發行中華民國貨幣；又中華民國貨幣為新台幣；
    又新台幣不得偽造、變造、故意毀損，亦不得仿造或販賣、
    公開陳列其仿造品，硬幣並不得意圖營利予以銷毀，違者，
    依妨害國幣及其他有關規則處罰，中央銀行發行新台幣辦法
    第一條、第二條及第五條第一項亦分別定有明文。則新台幣
    既屬由中央政府之授權機構中央銀行所發行之中華民國貨幣
    ，自為妨害國幣懲治條例所稱之國幣。核被告所為，係犯妨
    害國幣懲治條例第三條第一項之偽造幣券罪。公訴人認被告
    僅係犯刑法第一百九十五條第一項之偽造貨幣罪，尚有未洽
    。惟公訴人於原審審理時業已當庭更正被告所犯罪名為妨害
    國幣懲治條例第三條第一項之偽造幣券罪，本院自得加以審
    究。查刑法第二十八條共犯規定，於修正施行前之規定為：
    「二人以上共同實施犯罪之行為者，皆為正犯」，修正施行
    後之規定則為：「二人以上共同實行犯罪之行為者，皆為正
    犯」，依本條修正理由係為釐清陰謀共同正犯、預備共同正
    犯是否合乎本條規定之正犯要件。本件被告與綽號「小耀」
    之人間，既屬實行犯罪行為之正犯，刑法第二十八條之修正
    內容，對於被告並無「有利或不利」之影響，尚無刑法第二
    條第一項規定比較新舊法適用之問題，應依修正後第二十八
    條規定論處（最高法院95年度臺上字第5599號判決要旨參照
    ）。公訴人未論以共同正犯，容有未洽。又被告行為後，刑
    法第五十六條連續犯規定，業於九十四年一月七日修正公布
    刪除，並於九十五年七月一日施行。被告行為後，新法業已
    刪除連續犯規定，此刪除雖非犯罪構成要件之變更，但顯已
    影響行為人刑罰之法律效果，自屬法律有變更，依新法第二
    條第一項規定，比較新、舊法結果，仍應適用較有利於被告
    之行為時法律即舊法以連續犯論處（最高法院九十五年度第
    八次刑事庭會議決議參照）。被告先後多次偽造幣券犯行，
    時間緊接，犯罪構成要件相同，顯係基於概括犯意為之，應
    依修正前刑法第五十六條連續犯規定以一罪論，除就法定刑
    為無期徒刑部分，依法不得加重外，並依法加重其刑。
五、原審對被告論罪科刑，固非無見。惟原審就扣案之物品，未
    於事實欄載明，尚有未當。被告上訴，否認犯罪，固無理由
    ，惟原判決既有可議，自應由本院撤銷改判。爰審酌被告平
    日無不良素行、偽造幣券影響金融交易秩序，及參酌被告犯
    罪動機、目的、手段、智識程度、所得利益及犯罪後態度等
    一切情狀，量處如主文第二項所示之刑。
六、扣案偽造之新版面額一千元通用紙幣八十二張及新版面額五
    百元通用紙幣四十張，均屬偽造之幣券，不問屬於犯人與否
    ，均應依妨害國幣懲治條例第六條規規定宣告沒收之；扣案
    奇昱牌七三七ＧＬＸ型燙金機一台及燙金箔紙八張，係供犯
    罪所用之物，且屬共犯小耀之人所有，業據被告供明在卷，
    爰依修正前刑法第三十八條第一項第二款規定宣告沒收（刑
    法第三十八條第一項第一款、第二項雖已將「左列」改為「
    下列」，「犯人」改為「犯罪行為人」，然因沒收屬於從刑
    ，依最高法院九十五年五月二十三日第八次刑事庭會議決議
    第一點第（五）小點：「從刑附屬於主刑，除法律有特別規
    定者外，依主刑所適用之法律」，本案關於刑法修正前後之
    比較適用，整體言之，既應以修正前刑法對被告較為有利，
    從刑部分亦應整體適用修正前規定）。
據上論斷，應依刑事訴訟法第369條第1項前段、第364條、第299
條第1項前段，妨害國幣懲治條例第3條第1項、第6條，刑法第11
條前段、第2條第1項前段、第28條、修正前第56條、修正前第38
條第1項第2款，修正前罰金罰鍰提高標準條例第 1條前段，判決
如主文。
本案經檢察官郭啟東到庭執行職務。
中　　華　　民　　國　　96　　年　　1　　月　　31 　　日
　　　　　　　　　刑事第八庭審判長法　官  鄭文肅
　　　　　　　　　　　　　　　　  法　官  楊炳禎
　　　　　　　　　　　　　　  　  法　官  陳國文
以上正本證明與原本無異。
如不服本判決，應於收受送達後十日內向本院提出上訴書狀，其
未敘述上訴之理由者並得於提起上訴後十日內向本院補提理由書
（均須按他造當事人之人數附繕本）。
                                  書記官  蔡棟樑
中　　華　　民　　國　　96　　年　　1　　月　　31 　　日
附錄：本案論罪科刑法條全文
妨害國幣懲治條例第三條第一項：
意圖供行使之用，而偽造、變造幣券者，處無期徒刑或五年以上
有期徒刑，得併科五千元以下罰金。
犯前項之罪，因而擾亂金融，情節重大者，處死刑。
第一項之未遂犯罰之。
